【裁判字號】    96,上易,2243
【裁判日期】    980326
【裁判案由】    妨害名譽
【裁判全文】
臺灣高等法院刑事判決                96年度上易字第2243號
上  訴  人
即自訴人    甲○○
自訴代理人  陳鵬光律師
            白友桂律師
            王龍寬律師
被      告  乙○○
選任辯護人  李宗輝律師
            劉緒倫律師
            徐履冰律師
上列上訴人因被告妨害名譽案件，不服臺灣臺北地方法院95年度
自字第134號，中華民國96年7月31日第一審判決，提起上訴，本
院判決如下：
    主  文
上訴駁回。
    理  由
一、自訴意旨略以：被告乙○○於民國95年8月21日在中國電視
    公司及中天新聞臺晚間10點播出之「文茜小妹大」節目中，
    不實指摘自訴人甲○○因女婿趙建銘涉案被訴，為協助女兒
    陳幸妤及女婿趙建銘一家人逃亡海外，曾向某航空公司老闆
    索取免費機票，連逃跑都要貪小便宜，且自訴人之配偶陳水
    扁搭乘空軍一號出訪邦交國家，亦為自訴人安排之逃跑計劃
    ，嚴重損害自訴人之名譽，因認被告涉犯刑法第310條第1項
    誹謗罪。
二、原判決略以：
（一）被告於95年8月21日文茜小妹大節目中，雖確有指摘自訴
      人要求趙建銘及陳幸妤出國逃跑，並打電話予某航空公司
      訂票要求升等又免費，貪小便宜等語。依台灣台北地方法
      院95年度矚重訴字第1號案件於95年7月10日就趙建銘羈押
      與否之問題進行訊問程序之筆錄及該案裁定書可知，趙建
      銘於陳幸妤懷孕後期，仍於95年5月該案爆發前後，訂購
      機票準備與陳幸妤前往日本，而前述裁定書業經刊登於司
      法院網頁，供不特定人點閱瀏覽，前述事實已為眾所週知
      。其次，依被告提出之該日節目字幕整理全文觀之，第一
      、二段在評論當時施明德帶領群眾於凱達格蘭大道之抗議
      活動及執法人員於該活動過程中之作為、國務機要費等總
      統府預算相關用途等時政。第三段邀請國務機要費之重要
      關係人李慧芬到場，針對自訴人所涉國務機要費案評論並
      提及前述抗議活動。第四段節目中，被告評論總統陳水扁
      於該次抗議活動過程中出訪帛琉，乃為逃避面對該次抗議
      活動，並數度使用「落跑」（原審卷第47頁倒數第2行、
      第48頁反面第2行、第6行、第50頁反面第10行、第12行）
      及「跑掉」（同卷第49頁反面第15行）等語描述所稱總統
      陳水扁之逃避行為，嗣於論及後次抗議活動時間之擬定時
      ，始提到關於趙建銘及陳幸妤於台灣台北地方法院95年度
      矚重訴字第1號臺開案件爆發前，自訴人代為向航空公司
      訂票準備出國之話題，用以彰顯其關於總統陳水扁出訪一
      事乃自訴人指揮之推論可採，足認被告於節目中所稱「落
      跑」、「跑掉」等用語並非「逃跑」之意，而係指「逃避
      」，亦即其認總統陳水扁於前述抗議期間出訪，乃為逃避
      必須面對針對其個人之抗議活動之情境，而非認總統陳水
      扁欲逃跑出境，況被告於節目中乃稱自訴人「指揮」總統
      陳水扁，叫其「落跑」，並未稱「安排總統陳水扁搭乘空
      軍一號出訪之逃跑計畫」，二者意義並不相同，自訴人此
      部份指述，實屬無據。其次，由被告提出之聯合知識庫網
      站轉載自95年9月4日民生報、轉載自95年10月8日聯合晚
      報報導、轉載自95年10月9日聯合晚報報導、立法院新聞
      知識管理系統轉載自95年11月4日中國時報報導、轉載自
      同日中華日報報導（原審卷第57至60頁、第85頁）等資料
      觀之，聯合晚報、中國時報、中華日報等媒體對於總統陳
      水扁之家人包括陳致中與黃睿靚、陳幸妤與趙翊安、趙翊
      廷等人於前述抗議活動期間前往日本，及自訴人因國務機
      要費案件經臺灣臺北地方法院檢察署檢察官於95年11月3
      日以95年度偵字第23708號提起公訴後，陳致中與黃睿靚
      於當天飛往紐約等行為，均明確陳述其等係為躲避前述抗
      議事件及自訴人遭起訴引發之輿論壓力而出境，被告以相
      同之推論方式，陳述自己對總統陳水扁於前述抗議期間出
      訪行為之觀感，僅屬其個人主觀意見之意見表達，非刑法
      310條規範之範疇。
（二）依被告提出之HINET新聞網轉載自95年7月20日中央社之報
      導，及95年5月27日自由電子報之報導（原審卷第66頁、
      第67 頁）可知，陳幸妤於95年5月12日確曾向長榮航空公
      司訂位未果，自訴人於5月14日要求其改搭中華航空公司
      班機等情，足認自訴人確有要求陳幸妤向中華航空公司訂
      購機票之事實。另由聯合知識庫轉載自94年9月17日聯合
      晚報、轉載自94年9月18日、94年9月19日、95年5月24日
      、95年10月5日、95年11月4日聯合報、轉載自95年11月6
      日中國時報之報導（原審卷第72頁、第73頁、第76至78頁
      、第81至84頁）等資料觀之，聯合報、中國時報等媒體均
      報導自訴人及其家人搭乘訂購機票時均刻意訂購經濟艙，
      以待航空公司提供升等禮遇，每次節省票價數十萬元，前
      往太平洋百貨使用禮券購物時會開口殺價取得折扣優待，
      前往永新鐘錶店購買價值100多萬元之手錶時，以60多萬
      元購得，且由辜家買單；對於自訴人對金錢之價值觀，形
      容為「貪小便宜」、「精打計算」、「A小錢入袋」，並
      引述他人之意見，稱太平洋百貨公司併購案都要聽「老闆
      娘」（指自訴人）的，自訴人政商關係罄竹難書等情事。
      而依被告提出之字幕整理觀之，被告於節目中乃稱趙建銘
      與陳幸妤搭乘中華航空公司班機「是甲○○的主意」，並
      據以推論總統陳水扁出訪一事「現在也可能是甲○○指揮
      陳水扁叫他落跑」。姑不論前述報導之內容是否與事實相
      符，此類不利於自訴人之負面報導極多，被告以之為據，
      於節目中明確陳述「可能」二字，表示此部份情節係其個
      人判斷，僅屬其主觀意見之表達，亦非該條規範之範疇。
      況自訴人身為我國元首之配偶，其操守優劣原屬可受公評
      之事項，其於前述報導經過10月之久，均未對執筆者表示
      該等報導不實，或為其他處置，被告依據其他媒體之報導
      為基礎而陳述事實，並加入個人評論，實難謂其未盡查證
      之義務，且被告前述言論縱於客觀上確有貶損社會大眾對
      自訴人評價之影響，此種影響亦係經前述媒體報導後即已
      存在，而非因被告當日之評論使然，附此敘明。
（三）綜上所述，本件應純屬被告個人意見之表達，與刑法第31
      0條第1項誹謗罪之構成要件無涉，自不得以該罪相繩。
三、自訴人上訴意旨略以：（1）被告不實指摘自訴人為協助女
    兒陳幸妤及女婿趙建銘一家人逃跑至國外，向某航空公司老
    闆索取免費機票，連逃跑都要貪小便宜，且自訴人之配偶陳
    水扁搭乘空軍一號出訪海外邦交國，也是自訴人所指揮要其
    落跑之系爭言論，係屬陳述不實之事實，而非意見表達。（
    2）被告不實指稱自訴人指揮其配偶陳水扁總統「落跑」，
    並非僅指「逃避」之意，被告不因此脫免誹謗罪之刑責。（
    3）被告之系爭言論確已毀損自訴人之名譽，縱謂於被告為
    系爭言論之前，媒體即有關於自訴人之負面報導，惟被告再
    為客觀上確有貶損社會大眾對自訴人評價之系爭言論，自仍
    構成誹謗罪。（4）被告率為系爭足以毀損自訴人名譽之言
    論，並無任何依據，迄今亦未舉證其發表系爭言論前，是否
    曾為任何查證。（5）縱認被告之系爭言論乃屬評論，惟被
    告之評論並不適當。
四、按犯罪事實應依證據認定之，無證據不得認定其犯罪事實。
    不能證明被告犯罪者，應諭知無罪之判決，刑事訴訟法第15
    4條、第301條第1項分別定有明文。次按言論自由為人民之
    基本權利，憲法第11條有明文保障，國家應給予最大限度之
    保障，俾其實現自我、溝通意見、追求真理及監督各種政治
    或社會活動之功能得以發揮。惟為兼顧對個人名譽、隱私及
    公共利益之保護，法律尚非不得對言論自由依其傳播方式為
    合理之限制。刑法第310條第1項及第2項針對以言詞或文字
    、圖畫而誹謗他人名譽者之誹謗罪規定，係為保護個人法益
    而設，以防止妨礙他人之自由權利所必要，符合憲法第23條
    規定之意旨。至同條第3項前段以對誹謗之事，能證明其為
    真實者不罰之規定，則係針對言論內容與事實相符者之保障
    ，並藉以限定刑罰權之範圍，非謂指摘或傳述誹謗事項之行
    為人，必須自行證明其言論內容確屬真實，始能免於刑責。
    惟行為人雖不能證明言論內容為真實，但依其所提證據資料
    ，認為行為人有相當理由確信其為真實者，即不能以誹謗罪
    之刑責相繩，亦不得以此項規定而免除檢察官或自訴人於訴
    訟程序中，依法應負行為人故意毀損他人名譽之舉證責任，
    或法院發現其為真實之義務。又刑法第311條規定：「以善
    意發表言論，而有左列情形之一者，不罰：一、因自衛、自
    辯或保護合法之利益者。二、公務員因職務而報告者。三、
    對於可受公評之事，而為適當之評論者。四、對於中央及地
    方之會議或法院或公眾集會之記事，而為適當之載述者」，
    係法律就誹謗罪特設之阻卻違法事由，目的即在維護善意發
    表意見之自由，亦不生牴觸憲法問題（司法院大法官會議釋
    字第509號解釋文及解釋理由書參照）。另按所謂「言論」
    ，在學理上，可分為事實陳述及意見表達二者。意見表達，
    或係對於事物之評論，因屬個人主觀評價之表現，無所謂真
    實與否可言，事實陳述始有真實與否之問題。自刑法第310
    條第1項「意圖散布於眾，而指摘或傳述足以毀損他人名譽
    之事者，為誹謗罪」及第3項前段：「對於所誹謗之事，能
    證明其為真實者，不罰」之文義以觀，得證明所指摘或傳述
    之事為真實者，唯有事實，行為人單純意見表達並無真實與
    否之問題，故本條所欲規範之範圍，不包括行為人針對特定
    事項，依個人價值判斷提出主觀意見、評論或批判之意見表
    達，倘行為人能證明其言論內容為真實，或依其所提證據資
    料，得認為行為人有相當理由確信其為真實者，即符合同法
    第311條第3款所定免責事項，亦即所謂「合理評論原則」之
    範疇。因此，就可受公評之事項，縱批評內容用詞遣字尖酸
    刻薄，足令被批評者感到不快或影響其名譽，亦應認受憲法
    之保障，不能以誹謗罪相繩，蓋維護言論自由俾以促進政治
    民主及社會健全發展，與個人名譽可能遭受之損失兩相權衡
    ，顯有較高之價值。
五、本件自訴意旨認被告乙○○涉有妨害名譽之罪嫌，無非以95
    年8月21日「文茜小妹大」節目錄影光碟及其譯文為其主要
    論據。訊據被告否認有自訴意旨所載誹謗犯行。經查：
（一）上訴意旨指稱：被告不實指摘自訴人為協助女兒陳幸妤及
      女婿趙建銘一家人逃跑至國外，向某航空公司老闆索取免
      費機票，連逃跑都要貪小便宜，且自訴人之配偶陳水扁搭
      乘空軍一號出訪海外邦交國，也是自訴人所指揮要其落跑
      之系爭言論，係屬陳述不實之事實，而非意見表達。又被
      告不實指稱自訴人指揮其配偶陳水扁總統「落跑」，並非
      僅指「逃避」之意，被告不因此脫免誹謗罪之刑責云云。
      惟查，行為人之言論是否構成刑法第310條之誹謗罪，應
      依行為人全部言論之意旨觀之，原審依被告提出之該日節
      目字幕整理全文觀之，認被告於節目中所稱「落跑」、「
      跑掉」等用語並非「逃跑」之意，而係指「逃避」，亦即
      其認總統陳水扁於前述抗議期間出訪，乃為逃避必須面對
      針對其個人之抗議活動之情境，而非認總統陳水扁欲逃跑
      出境；並認被告於節目中乃稱趙建銘與陳幸妤搭乘中華航
      空公司班機「是甲○○的主意」，被告據以推論總統陳水
      扁出訪一事「現在也可能是甲○○指揮陳水扁叫他落跑」
      ，被告於節目中明確陳述「可能」二字，表示此部份情節
      係被告個人判斷，僅屬其主觀意見之表達等情，原審依被
      告提出之該日節目字幕整理全文而為認定，核無違法或不
      當。
（二）上訴意旨另指稱：被告率為系爭足以毀損自訴人名譽之言
      論，並無任何依據，迄今亦未舉證其發表系爭言論前，是
      否曾為任何查證云云。經查，被告依據其他媒體之報導為
      基礎而為陳述，並加入個人評論，實難謂其未盡查證之義
      務，業據原審說明如前；而本院依被告聲請函查長榮航空
      股份有限公司自訴人家庭是否有取得免費機票或升等情事
      ，經該公司以98年1月8日長航法字第20090115號函覆稱：
      「．．．說明欄二（二）一、2004年6月23日BR115班機，
      甲○○有搭乘，惟未升等，亦非持免費票。二、2005年11
      月20日BR2132班次，基於禮遇，甲○○以免費機票搭乘，
      陳幸妤及趙建銘則予以升等。三、貴院來函附表所列之升
      等或免費機票，其中甲○○於2004年6月23日搭乘BR115班
      機之資料，已如前述，其餘旅客之升等，係本公司於旅客
      訂位或至機場報到時，由公司人員按本公司內部禮遇升等
      程序於訂位階段予以升等，或於遇貴賓搭乘本公司航班時
      ，臨櫃給予升等禮遇」（本院卷第246頁）；依上開函文
      內容，足認自訴人確曾以免費機票搭乘，其女陳幸妤及女
      婿趙建銘搭機亦有經航空公司予以升等等事實，被告雖未
      舉出其確切之消息來源，惟依上開函詢之資料，被告於節
      目中指稱自訴人向航空公司取得免費機票或升等等情節，
      亦非無據。
（三）上訴意旨復指稱：縱認被告之系爭言論乃屬評論，惟被告
      之評論並不適當，被告之系爭言論確已毀損自訴人之名譽
      云云；惟按意見表達屬主觀價值展現，然倘侷限於以形容
      詞之類語彙表達，實難顯現其深度與廣度，而與言論自由
      之內涵相左，因此，表意人對於具體事實有合理之懷疑或
      推理，應屬合理範圍。查，自訴人之配偶為我國前任元首
      ，自訴人身為我國元首之配偶，渠等操守優劣原屬可受公
      評之事項，被告所提總統出訪及自訴人「貪小便宜」等情
      節，或為監督總統職務行為，或就自訴人操守予以論述，
      應屬自訴人得予海納容忍之範圍，據此，難認被告之評論
      ，已逾合理範圍，自訴人此部分所指，亦有誤會。至於其
      餘上訴意旨，尚不能影響原判決之認定，亦不能以之為被
      告有罪之依據。
六、縱上所述，本件被告所為，尚與刑法第310條第1項誹謗罪之
    構成要件不符，自不得以該罪相繩。自訴人所舉證據尚不足
    以證明被告有誹謗犯行。此外，復查無其他積極證據足證其
    涉有自訴人所指前述犯行，不能證明被告犯罪，原審為無罪
    之諭知，核無違誤，自訴人上訴意旨仍執陳詞指摘原判決，
    為無理由，應予駁回。
據上論結，應依刑事訴訟法第368條，判決如主文。
中    華    民    國    98    年    3     月    26    日
                  刑事第六庭    審判長法  官  林堭儀
                                      法  官  張明松
                                      法  官  吳淑惠
以上正本證明與原本無異。
不得上訴。
                                      書記官  陳雅加
中    華    民    國    98    年    4     月    2     日


司法院資訊處製作；財團法人民間司法改革基金會備份。
